【裁判字號】    99,建上易,24
【裁判日期】    990531
【裁判案由】    給付工程款
【裁判全文】
                 臺灣高等法院民事判決
號上  訴  人  太一營造有限公司
法定代理人  甲○○
訴訟代理人  張菀萱律師
複  代理人  吳麗如律師
被上  訴人  李傳永即協奕工程行
上列當事人間給付工程款事件，上訴人對於中華民國98年2月10
日臺灣臺北地方法院98年度建字第147號第一審判決提起上訴，
本院於99年5月25日言詞辯論終結，判決如下：
    主  文
上訴駁回。
第二審訴訟費用由上訴人負擔。
    事實及理由
一、被上訴人主張：上訴人承辦新竹市政府辦理高峰國小校舍第
    一期建築工程案（下稱校舍工程），將其模板組立工程（下
    稱系爭工程）項目專案委由伊承攬施作，兩造於民國九十六
    年三月六日簽訂系爭工程契約，並約定工程報價為每平方公
    尺新臺幣（下同）四百五十五元，嗣改為每平方公尺四百七
    十五元，並以此單價作為實際結算及收取報酬之依據，伊於
    九十六年五月間開始施作，迄至九十七年四月間竣工，共組
    立模板面積三萬二千二百十三平方公尺，以每平方公尺四百
    七十五元計算可請領承攬費用計一千五百三十萬一千一百七
    十五元，惟上訴人認為伊實際施作總面積僅二萬九千五百三
    十五平方公尺，並先行給付伊一千四百零二萬九千一百二十
    五元。就伊爭執之差額部分，兩造於九十七年十二月十五日
    簽訂協議書，約定共同聘請三家估算公司，詳實核算系爭工
    程之模板實際施作面積，據以計算承攬費用。兩造於九十七
    年十二月十八日、十九日分別委任訴外人上晶管理顧問有限
    公司（下稱上晶公司）、欣成工程顧問有限公司（下稱欣成
    公司）、旭洲資訊事業有限公司（下稱旭洲公司）核算系爭
    工程模板施作面積，其核算結果分別為：1、上晶公司：三
    萬一千零二十九‧一二平方公尺；2、欣成公司：二萬九千
    五百六十八‧五八平方公尺；3、旭洲公司：三萬二千六百
    九十二‧六平方公尺，加總計算其平均值為三萬一千零九十
    六‧七六平方公尺，扣除已給付面積二萬九千五百三十五平
    方公尺之工程款，上訴人尚需補足一千五百六十一‧七六平
    方公尺之模板組立費用，計七十四萬一千八百三十六元。上
    開協議書附註欄復增列模板組立面積三百十三‧五平方公尺
    及增加緊急應補尺寸三十三‧二四平方公尺，計三百四十六
    ‧七四平方公尺，上訴人應給付伊十六萬四千七百零一‧五
    元。又伊委任估算公司花費四萬二千五百元，上訴人給付工
    程款時先行扣除該筆費用之半數計二萬一千二百五十元，惟
    協議書第三條規定該筆費用依誤差責任數值比例負擔，上訴
    人應負擔之金額為三萬零二百八十八元〔其計算式：42,500
    ÷(32,213－29,535) ×(31,096.76＋346.74－29,535)＝30
    ,288〕，故上訴人扣款金額超逾伊應負擔部分計九千零三十
    八元。合計上訴人應依承攬法律關係給付伊工程款九十一萬
    五千五百七十五‧五元等情。爰聲明：(一)上訴人應給付被上
    訴人九十一萬五千五百七十五‧五元，及自九十七年五月一
    日起至清償日止，按週年利率百分之五計算之利息；(二)願供
    擔保，請准宣告假執行。原審判決上訴人應給付被上訴人九
    十一萬七百零四元及自九十七年五月一日起至清償日止，按
    週年利率百分之五計算之利息，而駁回被上訴人其餘之訴（
    被上訴人就駁回部分未上訴，已告確定）。
二、上訴人則以：被上訴人不能舉證證明上開三家公司如何詳實
    計算，復未舉證證明其估算之數值，被上訴人請求給付工程
    款及返還委任估算公司之費用，並無依據。本件三家公司先
    後出具數次報告，應以三家公司經兩造要求更正調整後首次
    出具之數量報告作為計算標準，即上晶公司二萬九千九百六
    十七‧九平方公尺、欣成公司二萬九千五百六十八‧五八平
    方公尺、旭洲公司三萬一千一百二十七‧一七平方公尺，平
    均為三萬零二百二十一‧二二平方公尺作為計價標準，始屬
    合理。若法院認為應以三家公司首次出具之估算報告為準，
    應認定其估算結果為：上晶公司三萬一千零二十九‧七平方
    公尺、欣成公司二萬七千六百五十六‧五五平方公尺、旭洲
    公司三萬二千六百九十二‧六平方公尺，平均為三萬零四百
    五十九‧六平方公尺等語，資為抗辯。爰聲明求為：(一)被上
    訴人之訴及假執行之聲請均駁回；(二)如受不利判決，願供擔
    保請准宣告免為假執行。上訴聲明：(一)原判決不利於上訴人
    部分廢棄。(二)上開廢棄部分，被上訴人在第一審之訴及其假
    執行之聲請均駁回。
三、兩造不爭執事項：
  (一)被上訴人於九十六年三月六日與上訴人簽定契約，約定由
    被上訴人承攬系爭工程，兩造約定承攬報酬以每平方公尺
    四百七十五元，依實際施作數量計算。
  (二)被上訴人自九十六年五月動工至九十七年四月竣工，被上
    訴人認其施作之面積為三萬二千二百十三平方公尺，然上
    訴人認應為二萬九千五百三十五平方公尺。兩造對被上訴
    人系爭工程模板施作面積有爭執，遂於九十七年十二月十
    五日簽定協議書，同意委任共同指定三家估算公司，詳實
    核算系爭工程工程模板施作數量，再以三家估算公司估算
    數量加總之平均，作為被上訴人上開期間模板施作之實際
    數量，並加計協議書附註欄所示完成面積共計三百四十六
    ‧七四平方公尺，作為系爭工程模板施作總數量，以茲計
    算承攬費用。並約定委外估算費用，依估算結果與兩造原
    先各自堅持之估算數量，依誤差比例共同負擔。兩造並先
    後於同年月十八日、十九日委任上晶公司、欣成公司及旭
    洲公司為其估算系爭工程模板施作數量。
  (三)上訴人認被上訴人完成施作之總面積為二萬九千五百三十
    五平方公尺，就系爭工程已給付一千四百零二萬九千一百
    二十五元之承攬報酬與被上訴人，並經被上訴人收訖。
四、兩造爭執事項
    上開三家估算公司詳實核算之面積各為何？雙方各應負擔之
    委外費用為何？
五、經查：
  (一)兩造於九十七年十二月十五日簽立協議書，依該協議書第一條
    及第四條約定，兩造就系爭工程模版工程數量計算，同意委外
    共同指定三家估算公司，並同意將此三家估算公司估算數量加
    總平均作為系爭工程被上訴人可請領之模板數量，並以此數量
    計算系爭工程被上訴人可領之承攬報酬，已如前述，並有協議
    書乙份在卷可查（見原審卷(一)第29頁），嗣兩造於九十七年
    十二月十八日及同年月十九日分別委託上晶公司、欣成公司
    及旭洲公司辦理系爭工程之模板數量估算，均如前述，則被
    上訴人施作系爭工程可領之模板工程款，除估驗結果或過程
    有顯然違法或不當之情況，自應以上晶公司、欣成公司及旭
    洲公司估算模板數量加總平均乘以每平方公尺單價四百七十
    五元計算。
  (二)欣成公司於九十八年十二月三日出具估算報告，系爭工程模
    板數量為二萬九千八百零二‧零一平方公尺，有欣成公司九
    十八年十二月三日欣字第０九八一二０三-一號函附卷可查
    （見原審卷(二)第16頁至第19頁），惟被上訴人就此部分僅主
    張以二萬九千五百六十八‧五八平方公尺計算（見原審卷(二)
    第28頁背面），並為上訴人所不爭（見原審卷(二)第78頁）；
    旭洲公司以九十八年十二月三日旭洲字第九八一二０三００
    一號函回覆其估算之模版數量為三萬二千六百九十二平方公
    尺（見原審卷(二)第21頁）；上晶公司於九十八年十二月十五
    日及九十九年一月十八日函覆其估算面積為三萬一千零二十
    九‧六一平方公尺（15538+3576.9+8758.3+2094.7+1012.86
    +48.85=31029.61，見原審卷(二)第32頁至第34頁、第95頁至
    第96頁），經以上開欣成公司、旭洲公司及上晶公司分別估
    算之二萬九千五百六十八‧五八平方公尺、三萬二千六百九
    十二平方公尺及三萬一千零二十九‧六一平方公尺加總平均
    計三萬一千零九十六‧七三平方公尺〔（其計算式：欣成公
    司29,568.58＋旭洲公司32,692＋上晶公司31,029.61）÷3
    ＝31,096.73〕，扣除上訴人已支付數量一千五百六十一‧
    七三平方公尺計二萬九千五百三十五元部分，再加計兩造不
    爭執之上開協議書附註欄所示面積三百四十六‧七四平方公
    尺後，乘上每平方公尺四百七十五元，上訴人應再給付被上
    訴人模板工程款計九十萬六千五百二十三元〔其計算式：（
    數量1561.73＋備註欄加計數量346.74）×475＝906,523.25
    ，小數點以下四捨五入〕。上訴人雖抗辯：依其公司品管主
    任劉家琳提出之計算式，經修正後之計算式應為二萬八千八
    百四十七‧九一八九平方公尺云云，並提出上訴人認修正後
    施作數量（二萬八千八百四十七‧九一八九平方公尺）計算
    總表為證。惟查上訴人所提上開計算結果，為被上訴人所不
    同意，嗣兩造始合意由前開三家估算公司分別估算而取其平
    均數為準。既然上開三家估算公司已分別估算結果，上訴人
    即應受其拘束。上訴人以上開三家估算公司估驗結果與其品
    管主任劉家琳所作估算不符，遽指估驗結果或過程顯有錯誤
    或不當云云，自不可採。
  (三)兩造九十七年十二月十五日協議書第三條已約定系爭委外估
    算所需費用，依估算實際數量結果，與兩造之前各堅持之估
    算數量，即被上訴人三萬二千二百十三平方公尺，上訴人二
    萬九百五百三十五平方公尺，依誤差責任比例共同負擔委外
    費用（見原審卷(一)第29頁）。本件委外估算費用分別為欣成
    公司一萬三千五百元（見原審卷(二)第16頁及第20頁）、旭洲
    公司一萬八千元（見原審卷(二)第21頁）及上晶公司九千四百
    五十元（見原審卷(二)第32頁），合計四萬零九百五十元（13
    500+18000＋9450＝40950），則被上訴人應依誤差比例負擔
    費用一萬七千零六十九元｛〔其計算式：費用總額40,950×
    （被上訴人主張數量32,213－平均值31096.73）〕÷〔（被
    上訴人主張數量32,213－平均額31,096.73）+（平均值3109
    6.73-上訴人抗辯數量29535）＝17,069.1，小數點以下四捨
    五入〕｝，上訴人應負擔二萬三千八百八十一元｛〔其計算
    式：費用總額40,950×（平均值31096.73-上訴人抗辯數量2
    9535）〕÷〔（被上訴人主張數量32,213－平均值31096.73
    ）+（平均值31096.73-上訴人抗辯數量29535）＝23880.8，
    小數點以下四捨五入〕｝。惟上訴人不爭執其給付被上訴人
    工程款已先行扣除委託費用二萬一千二百五十元，超逾被上
    訴人應負擔金額，上訴人應再給付被上訴人委託費用四千一
    百八十一元（其計算式：上訴人預扣金額21,250－被上訴人
    應分擔金額17,069＝4,181）。
  (四)合計上訴人應給付被上訴人工程款九十一萬零七百零四元（
    上訴人給付不足之模板工程款906523＋超扣之委託費用4181
    ＝910704）。再依兩造九十七年十二月十五日協議書第四條
    約定，若上訴人短少給付被上訴人工程款，應加計自九十七
    年五月一日起按週年利率百分之五計算之法定遲延利息，被
    上訴人主張上訴人就上開短少工程款九十一萬零七百零四元
    部分，應加計自九十七年五月一日起按週年利率百分之五計
    算之法定遲延利息，為屬可採。
  (五)上訴人雖抗辯應以上開三家估算公司經要求更正調整後首次
    出具正確數量報告為計算標準，故上晶公司應以二萬九千九
    百六十七‧九平方公尺、旭洲公司應為三萬一千一百二十七
    ‧一七平方公尺計算云云。惟查，上晶公司九十八年十二月
    十五日回函雖稱系爭工程模版數量為二萬九千九百六十七‧
    九平方公尺（15538＋3576.9+8758.3+2094.7=29967.9，見
    原審卷(二)第33頁至第35頁），但上晶公司於九十九年一月十
    五日再發函原審表示上開九十八年十二月十五日回函遺漏污
    水處理場部分，再檢送污水處理場估算之模版數量（見原審
    卷(二)第95頁），上晶公司負責人曹定國（見原審卷(一)第138
    頁之委任書上受任人欄）於九十九年一月十五日以電話通知
    上開九十八年十二月五日回函資料短少污水處理場部分（見
    原審卷(二)第72頁），且上晶公司前於九十七年十二月底交付
    被上訴人之估算報告，已將污水處理場之模板數量計算在內
    （見原審卷(一)第143頁、卷(二)第52頁、第56頁），而上訴人
    對被上訴人施作範圍包括污水處理場（發電機室）亦不為爭
    執（見原審卷(二)第28頁背面），且欣成公司估算系爭工程模
    版數量亦將發電機室即污水處理場使用之模板數量計算在內
    （見原審卷(二)第19頁），而上訴人對於欣成公司之估算結果
    ，並未爭執應剔除發電機室之數量，自應以上晶公司九十八
    年十二月十五日及九十九年一月十五日回函之模板數量總和
    作為上晶公司就系爭工程估算之模板數量。至曹定國於九十
    九年一月十一日電話中雖表示九十八年十二月五日回函並未
    遺漏（見原審卷(二)第51頁），但此乃因其初接到書記官電話
    詢問，直覺認為其公司發函之資料不會錯，迄接到原審函文
    所附之上開上晶公司污水處理場部分之估算報告後，始發現
    九十八年十二月十五日函文附件因翻頁時跳業遺漏污水處理
    場部分（見原審卷(二)第74頁之曹定國電話紀錄），自不能以
    曹定國九十九年一月十一日電話中之上開表示，即認上晶公
    司九十八年十二月十五日函覆內容業已正確。上訴人雖抗辯
    ：上晶公司之估算數量經檢驗其計算式，其於牆與柱間、牆
    與樑間與柱頭間，數量顯有重複計算，且於柱與樑重疊及樑
    與樑重疊之扣除數量，亦未附可供檢驗之計算方式，其計算
    結果顯然有誤，並舉證人劉家琳為證。惟查該工地主任劉家
    琳所作估算，為被上訴人所不同意，始有上開三家估算公司
    重行估算，已如前述，上訴人再執前詞抗辯，亦非可採。再
    者，旭洲公司雖曾出具估算報告計算系爭工程模板數量為三
    萬一千一百二十七‧一七平方公尺（見原審卷(二)第93頁背）
    ，惟此數量於九十八年二月二十五日即已計算得出，此觀該
    報告右上方記載之列表日期即明，但旭洲公司於九十八年三
    月二十五日已發函上訴人公司，表示因圖說判讀有誤導致數
    量有所差異，已將修正後之數量交付上訴人公司（見原審卷
    (二)第94頁之旭洲公司九八０三二五００一號函文），可見上
    開記載模板數量三萬一千一百二十七‧一七平方公尺之估算
    報告，嗣後已經修正為三萬二千六百九十二‧六０平方公尺
    ，並非最終結果。上訴人以旭洲公司自承本案未有最後計算
    結果云云為辯，然查本案嗣經修正，已如前述，則上訴人上
    開抗辯，自屬無據，核不可採。是以上晶公司及旭洲公司上
    開函覆原審之估算數量，已為其最後確定結果；再審酌業主
    即新竹市政府就校舍工程計付上訴人工程款之模板數量達三
    萬四千六百七十一平方公尺（20857＋13814＝34671，見原
    審卷(二)第48頁之結算驗收證明書附件），已逾上晶公司及旭
    州公司估算之上開數量，應認上晶公司九十八年十二月三日
    、九十九年一月十八日上開函文及旭洲公司九十八年十二月
    三日上開函文之估驗結果，為屬合理，上訴人復不能證明上
    晶公司及旭洲公司之估驗數量有何顯然違法或不當之情況，
    自不得任意爭執各該估驗結果之正確性。上訴人另云旭洲公
    司並未做出最終報告，自不能以旭洲公司九十八年十二月三
    日函覆數量計算被上訴人施作之模板數量。然查，旭洲公司
    已完成模板數量計算，並於九十七年十二月二十五日交付估
    算報告書與上訴人，至旭洲公司認為其未作出最終報告，乃
    因上訴人公司對於旭洲公司之計算方式及計算內容有不同見
    解，有旭洲公司九十八年十二月三日旭洲第九八一二０三０
    ０一號函附卷可查（見原審卷(二)第21頁），但旭洲公司既未
    因上訴人公司提出之質疑再為修改，自應以旭洲公司最後出
    具之三萬二千六百九十二平方公尺作為其計算系爭工程模板
    之估算數量。上訴人此部分抗辯，仍無可取。
六、綜上所述，本件被上訴人依系爭協議書第一條、第三條及第
    四條約定，請求上訴人給付九十一萬零七百零四元，及自九
    十七年五月一日起至清償日止，按週年利率百分之五計算之
    法定遲延利息，洵屬有據，應予准許。上訴人猶執陳詞，指
    摘原判決此部分不當，求予廢棄改判，為無理由，應予駁回
    。
七、本件事證已臻明確，兩造其餘攻擊或防禦方法，經本院審酌
    後，認均與本件之結論無涉，茲不予論述。又其於本院聲請
    傳訊證人劉家琳亦無必要併予敘明。
八、據上論結，本件上訴為無理由，依民事訴訟法第449條第1項
    、第78條，判決如主文。
中    華    民    國    99    年     5    月    31     日
                    民事第八庭
                        審判長法  官  劉勝吉
                              法  官  連正義
                              法  官  蘇芹英
正本係照原本作成。
不得上訴。
中    華    民    國    99    年    6     月    1     日
                              書記官  鐘秀娥

司法院資訊處製作；財團法人民間司法改革基金會備份。
